【裁判字號】    97,訴,509
【裁判日期】    970530
【裁判案由】    清償借款
【裁判全文】
臺灣臺南地方法院民事判決               97年度訴字第509號
原      告  甲○○
被      告  丙○○
兼訴訟代理人乙○○
上列當事人間請求清償借款事件，經本院於民國97年5月19日言
詞辯論終結，判決如下：
    主  文
被告應連帶給付原告新臺幣壹拾捌萬柒仟伍佰元，及自民國九十
七年五月五日起至清償日止，按週年利率百分之五計算之利息。
被告乙○○應給付原告新臺幣壹萬貳仟伍佰元，及自民國九十七
年五月五日起至清償日止，按週年利率百分之五計算之利息。
原告其餘之訴駁回。
訴訟費用由被告連帶負擔新臺幣壹仟玖佰玖拾肆元，被告乙○○
負擔新臺幣壹佰拾元，原告負擔新臺幣壹萬貳仟陸佰拾肆
元。
本判決原告勝訴部分得假執行；本判決第一項於被告丙○○、乙
○○以新臺幣壹拾捌萬柒仟伍佰元為原告供擔保後，得免為假執
行；本判決第二項於被告乙○○以新臺幣壹萬貳仟伍佰元為原告
供擔保後，得免為假執行。
原告其餘假執行之聲請駁回。
    事實及理由
一、原告起訴主張：
  (一)被告乙○○自民國95年10月10日起至96年3月9日止，向原告
    陸續借款新台幣（下同）200萬元，被告丙○○就其中被告
    乙○○於95年10月12日、95年11月16日向原告借款500,000
    元、300,000元任連帶保證人。詎被告乙○○於約定期日屆
    至後，無法償還借款，乃於96年6月9日與原告達成協議，簽
    訂「債權債務協議書」，約定被告乙○○應於96年12月31日
    前清償50萬元，並自97年1月1日起至99年6月30日，分60期
    分期攤還，於每月12日、25日各清償25,000 元，惟被告乙
    ○○僅清償11萬元，其餘則未按協議之內容完全履行，原告
    前已訴請被告連帶清償欠款，經鈞院以96年度訴字第1719號
    判決被告應連帶給付原告512,500元。惟被告乙○○尚積欠
    原告借款1,387,500元，且自97年1月12日迄今，被告乙○○
    均未依協議書內容履行清償義務，雖原告與被告乙○○於96
    年6月9日簽訂「債權債務協議書」時未載明「一期到期不履
    行，視為全部到期不履行」之約定，但已約定「債務人必須
    在每期返還」、「如沒按期還款、毫無誠意、無法兌現時，
    願無條件接受法律制裁」，該約定內容應有一期到期不履行
    視為全部到期不履行之意思表示。爰依消費借貸及連帶保證
    契約之法律關係，提起本件訴訟。
  (二)對於被告抗辯之陳述：被告乙○○佯裝沒有工作，故意欠原
    告鉅款不還，惟被告乙○○實際上在夜市擺攤，又被告乙○
    ○雖曾匯款至原告郵局帳戶，惟此被告乙○○既未依兩造協
    商之「債權債務協議書」履行，被告乙○○片面單獨匯款行
    為，未得原告之同意，不知其居心何在。
  (三)並聲明：被告乙○○應給付原告1,387,500元，其中287,500
    元部分，被告丙○○應負連帶給付責任，及自97年5月5日起
    至清償日止，按週年利率百分之5計算之利息。並願供擔保
    ，請依職權宣告假執行。
二、被告則以：原告與被告乙○○於96年6月9日告達成協議，並
    簽訂「債權債務協議書」，被告乙○○依協議履行，未料原
    告不依協議之約定，假扣押被告乙○○價值約200萬元謀生
    器具，又扣押被告乙○○之夫之計程車，致令被告乙○○不
    能營業，損失重大，導致被告乙○○無法如期清償，甚至積
    欠健保費，原告既要被告乙○○清償欠款，又假扣押被告乙
    ○○之財產，截斷被告乙○○之生路，被告乙○○目前打零
    工維生，雖收入微薄，但一有收入，就會匯款清償欠款，已
    先後匯款合計2,050元予原告等語。並聲明：駁回原告之訴
    ；如受不利判決，願供擔保請准宣告免為假執行等語。
三、本院得心證之理由：
    原告主張被告乙○○積欠其借款1,387,500元未還，被告丙
    ○○就其中287,500元借款為連帶保證人給付責任，惟被告
    未依於96年6月9日「債權債務協議書」履行，依該協議已有
    一一期到期不履行視為全部到期不履行之意思表示，被告乙
    ○○應負全部清償之責，被告丙○○就其中287,500元應負
    連帶保證責任等情，惟為被告所否認，並以上開情詞為辯，
    是本件兩造爭執之事項在於：(一)兩造於96年6月9日簽訂之「
    債權債務協議書」有無一期不履行，視為全部到期不履行之
    合意？(二)被告得否以原告聲請假扣押為由拒絕清償？茲於下
    列說明本院判斷之意見。
四、兩造於96年6月9日簽訂之「債權債務協議書」並無一期不履
    行，視為全部到期不履行之合意：
  (一)被告乙○○自95年10月12日起至96年3月9日止，陸續向原告
    借款合計2,000,000元，約定每月借款利息3分，被告乙○○
    並簽發遠期支票及本票各15紙予原告收執，遠期支票用以將
    來返還系爭借款本金之用，本票則係出於擔保原告上開本金
    返還請以擔保清償欠款請求權之實現，被告丙○○對於被告
    乙○○於95年10月12日、95年11月16日向原告借款500, 000
    元、300,000元部分，擔任連帶保證人，惟原告與被告乙○
    ○另於96年6月9日簽訂，約定被告乙○○應於96年12月31日
    前償還500,000元，並自97年1月1日起至99年6月30日止，分
    60期，按月於每月12日、25日攤還25, 000元，被告僅清償
    10萬元外，其餘則未依約定清償，前經原告訴請被告乙○○
    應給付原告1,900,000元，其中800,000 元部分由被告丙○
    ○負連帶給付之責，及法定遲延利息，經本院以96年度訴字
    第1719號受理後認為算至件言詞辯論終結時（即97年1月14
    日），已有兩筆借款合計512,500元到期（即96年12月31日
    前應給付500,000元，及97年1月12日應給付12,500元），乃
    判決被告應連帶給付借款512,500元，及其中500,000元部分
    自97年1月1日起至清償日止；另其中12,500元部分自97年1
    月13日起清償日止，按週年利率百分之5計算之利息，並駁
    回原告其餘之訴確定在案等情，業據被告提出消費借貸契約
    書6紙、債權債務協議書1紙在卷足憑，並經本院依職權調閱
    本院96年度訴字第1719號清償借款民事卷宗核閱屬實，且有
    本院96年度訴字第1719號民事判決附卷可參，足認原告與被
    告乙○○間就借款利息收取、本金償還方式，已於96年6月9
    日重新簽訂「債權債務協議書」，則兩造關於借款債務之清
    償，自需受上開「債權債務協議書」之拘束，並依該協議書
    內容履行。
  (二)按定有清償期者，債權人不得於期前請求清償，民法第316
    條規定甚明。又解釋意思表示，應探求當事人之真意，不
    得拘泥於所用之辭句，民法第98條定有明文；又解釋私人之
    契約應在通觀全文，並斟酌立約當時之情形，以期不失立約
    人之真意（最高法院92年度台上字第1583號判決參照）。依
    原告與被告乙○○於96年6月9日簽訂「債權債務協議書」記
    載「債務人乙○○向債權人甲○○借貸新台幣二佰萬元，於
    96年6月1日達成共議如下：1.96年12月31日前還50萬元正。
    2.自97年元月1日起至99年6月30日30個月分60期，每期分攤
    （每月12日、15日）25,000元，不得異議。3.每月還款時，
    債務人必須在每期已還協議書簽名以表負責。以上債務人如
    沒按期還款，毫無誠意，無法兌現時，願無條件接受法律制
    裁，負詐欺罪偽造文罪之責。」等語觀之，其中關於「債務
    人如沒按期還款，毫無誠意，無法兌現時，願無條件接受法
    律制裁，負詐欺罪偽造文罪之責」，係指被告乙○○如有涉
    犯刑事詐欺及偽造文書罪責時，願接受法律制裁，惟並無被
    告乙○○分期付款債務，如有一期未履行，同意放棄期限利
    益，全部分債務視為到期之約定，原告復未能舉證證明兩造
    訂立協議書之際，被告乙○○確有同意未按期履行時，願拋
    棄期限利益之事實，原告此部分之主張，尚難認為與事實相
    符，原告請求被告期前清償，自嫌無據。
五、被告不得以原告聲請假扣押為由拒絕清償：
  (一)按債權人就金錢請求或得易為金錢請求之請求，欲保全強制
    執行者，得聲請假扣押；假扣押，非有日後不能強制執行或
    甚難執行之虞者，不得為之；請求及假扣押之原因，應釋明
    之。前項釋明若有不足，而債權人陳明願供擔保或法院認為
    適當者，法院得定相當之擔保，命擔保後為假扣押；民事訴
    訟法第522條第1項、第523條第1項、第526條第1項、第2項
    分別定有明文。原告以被告乙○○向其借款200萬元，其中
    800,000元由被告丙○○為連帶保證人，尚有190萬元未依約
    償還為由，向本院聲請於400,000元之範圍內，對被告2人之
    財產予以假扣押，經本院96年度裁全字第6956號裁定原告以
    133,000元為被告2人供擔保後，得對於被告2人之財產於
    400,000元範圍內為假扣押，原告依上開裁定為被告2人供擔
    保後，聲請對被告乙○○所經營服飾店內之物品予以查封等
    情，業據本院受理96年度訴字第1719號清償借款民事事件時
    ，調閱本院96 年度執全字第3682號卷核閱無誤。原告聲請
    就被告2人之財產予以假扣押之行為，係依法為之，且已提
    存擔保金，以擔保被告2人因假扣押所應可能遭受之損害，
    是原告所為，係合法權利之行使無誤。若被告認原告聲請假
    扣押之執行害及其權利，亦屬被告2人向原告請求損害賠償
    之問題，核與原告本於消費借貸及連帶保證之法律關係，向
    其請求清償本件借款無關，被告2人尚不得以原告聲請假扣
    押其財產，致其無力清償為由，據以拒絕償還借款，被告所
    辯，自不足採。
  (二)被告乙○○於前案即本院96年度訴字第1719號清償借款民事
    判決確定後，分別於97年4月24日匯款950元、於97年5月7日
    匯款500元、於97年5月13日匯款300元、於97年5月19日匯款
    300元至原告郵局帳戶等情，業據被告提出郵政國內匯款執
    據4紙為證，查上開款項係清償本院96年度訴字第1719號清
    償借款民事判決被告應給付之款項，核與原告請求被告清償
    自97年1月15日起未清償之借款無關，附此敘明。
六、綜上各情，自本院96年度訴字第1719號清償借款事件言詞辯
    論終結後即自97年1月15日起，至本件言詞辯論終結日即97
    年5月19日止，依據上開「債權債務協議書」之約定，已到
    期債務為8期，每期為25,000元，共計20萬元，被告丙○○
    負連帶保證債務為80萬元，扣除被告已清償10萬元，及前案
    判決被告應連帶給付512,500元後，被告丙○○僅就其中
    187,500元應與被告乙○○負連帶給付之責，其餘12,500元
    應由被告乙○○負單獨給付之責。從而，原告依消費借貸及
    連帶保證之法律關係請求被告連帶給付187,500元，及自起
    訴狀送達翌日即97年5月5日起至清償日止，按週年利率百分
    之5計算之利息，及被告乙○○應給付12,500元，及自97年5
    月5日起至清償日止，按週年利率百分之5算之利息，為有理
    由，應予准許。逾此部分之請求，則無理由，應予駁回。
七、按各當事人一部勝訴、一部敗訴者，其訴訟費用，由法院酌
    量情形，命兩造以比例分擔或命一造負擔，或命兩造各自
    負擔其支出之訴訟費用；共同訴訟人因連帶或不可分之債敗
    訴者，應連帶負擔訴訟費用；法院為終局判決時，應依職權
    為訴訟費用之裁判，民事訴訟法第79條、第85條第2項及第
    87條第1項分別定有明文。查本件原告起訴訴訟標的金額為
    1,387,500元，其應徵第一審裁判費為14,761元，此外，本
    件無其他訴訟費用支出，訴訟費用額確定為14,761元。又本
    院審酌原告為部分勝訴之情形，認為上開確定之訴訟費用額
    其中1,994元由被告連帶負擔，另133元由被告鄭梅英負擔，
    其餘12,634元由原告負擔。
八、原告雖陳明願供擔保，聲請宣告假執行，惟其勝訴部分所命
    給付之金額未逾50萬元，依民事訴訟法第389條第1項第5款
    規定，應依職權宣告假執行；被告陳明願供擔保，聲請宣告
    免為假執行，核無不合，爰酌定相當之擔保金額准許之。至
    原告其餘假執行之聲請，因原告其餘訴已經駁回而失所依附
    ，不應准許。
九、結論：本件原告之訴為一部有理由，一部無理由，依民事訴
    訟法第79條、第85條第2項、第87條第1項、第389條第1項第
    5 款、第392條第2項，判決如主文。
中    華    民    國    97    年    5     月    30    日
                  民事第三庭    法  官  張桂美
以上正本證明與原本無異。
如不服本判決，應於送達後廿日內，向本院提出上訴狀並表明上
訴理由，如於本判決宣示後送達前提起上訴者，應於判決送達後
廿日內補提上訴理由書（須附繕本）。
中    華    民    國    97    年    5     月    30    日
                                書記官  謝安青


司法院資訊處製作；財團法人民間司法改革基金會備份。
